【裁判字號】    93,保險,10
【裁判日期】    950110
【裁判案由】    給付保險金
【裁判全文】
臺灣雲林地方法院民事判決              93年度保險字第10號
原      告  壬○○
            庚○○
            辛○○
共      同
訴訟代理人  己○○
被      告  新光人壽保險股份有限公司
法定代理人  甲○○
訴訟代理人  癸○○
被      告  三商美邦人壽保險股份有限公司
法定代理人  劉中興
訴訟代理人  蔡奉典  律師
複代理人    子○○
            戊○○
上列當事人間請求給付保險金事件，本院於民國94年12月27日言
詞辯論終結，判決如下：
    主      文
被告新光人壽保險股份有限公司應給付原告新台幣貳佰萬元，及
自民國九十三年八月二十八日起至清償日止，按週年利率百分之
五計算之利息。
被告三商美邦人壽保險股份有限公司應給付原告新台幣貳佰萬元
，及自民國九十三年八月二十八日起至清償日止，按週年利率百
分之五計算之利息。
訴訟費用新台幣肆萬仟零捌拾捌元由被告負擔。
    事實及理由
一、原告方面：
  (一)起訴主張：緣訴外人劉阿泉即原告辛○○之弟，原告壬○○
    、庚○○之兄，於民國87年間分別向被告新光人壽保險股份
    有限公司（下稱新光人壽保險公司）、三商美邦人壽保險股
    份有限公司（下稱三商美邦保險公司）投保人壽主險各新台
    幣（下同）500,000 元，並均各附加意外險2,000,000 元，
    其中向被告新光人壽保險公司投保之終身壽險及意外險之身
    故受益人為劉阿泉之父劉罔度，另向被告三商美邦保險公司
    投保之保險則未約定有身故受益人。嗣劉阿泉於93年3 月15
    日發生跌倒而意外死亡，惟被告等均拒絕理賠意外保險金，
    而上開保險契約受益人劉罔度隨之於同年8 月10日亡故，因
    劉阿泉未婚，其母劉林香又歿於84年7 月2 日，是上揭二意
    外保險契約所生之保險金請求權，自應由渠等繼承，為此爰
    依保險契約及繼承法律關係為本案請求。聲明：被告應各給
    付原告2,000,000 元，及自起訴狀繕本送達之翌日起至清償
    日止按年息百分之五計算之利息。
  (二)對被告抗辯之陳述：
    1.依據財團法人私立中國醫藥學院北港附設醫院（下稱中國
      醫藥學院北港醫院）主治醫師丁○○出具之病歷記錄摘要
      說明，可證明劉阿泉雖患有肝硬化，但此非死亡之直接原
      因，且其肝病經治療已有起色，如果只有肝硬化並不會虛
      弱到跌倒而致頭部骨折，故跌倒之原因顯非因病情加遽所
      導致，而係純為意外事故（跌倒）引起脊椎性休克死亡，
      與肝硬化無因果關係。
    2.又依丁○○醫師94年3 月31日之說明書，其上載明：「患
      者劉阿泉93年3 月12日住院原因為肝硬化，當時肝功能（
      93年3 月14日）GOT67 ，GPT10 ，Bil(t) 8.3，於93年3
      月15凌晨被發現倒臥在三樓病房陽台，當時肝功能檢查GO
      T52 ，GPT6，Bil( t) 3.6 ，顯示肝功能有改善，故其意
      外、跌倒引起頭部外傷及脊椎外傷，與肝硬化較無關係。
      另丁○○醫師亦表示其於93年10月18日出具之病歷記錄摘
      要說明，係依照劉阿泉住院期間（93年3 月12日至3 月15
      日）之病歷及護理記錄所做成，並非新的醫療記錄。
二、被告方面：
  (一)三商美邦保險公司抗辯稱：
    1.依雙方所簽之「三商美邦個人傷害保險附約」第5 條約定
      ，被保險人須因意外傷害事故導致死亡，伊始須依約給付
      保險金。而所謂「意外傷害事故」係指非疾病所引起之外
      來突發事故；因之，原告主張被保險人係因意外傷害事故
      死亡，而請求伊給付保險金，自應就被保險人之死亡，係
      出於意外傷害事故，負證明之責任。
    2.又依中國醫藥學院北港醫院出具之劉阿泉死亡證明書所載
      文義觀之，劉阿泉致死之直接原因僅懷疑為「頭部外傷脊
      椎性休克」，非確定之診斷。況依醫療法施行細則第49條
      第5 項規定：「第1 項至第3 項所定情形，遇有非病死或
      可疑為非病死者，應報請檢察機關依法相驗。」；又刑事
      訴訟法第218 條規定：「遇有非病死或可疑為非病死者，
      該管檢察官應速相驗。」，但實際上就劉阿泉死亡事故並
      無任何相驗資料可稽，足見劉阿泉之死亡非出於意外，上
      揭醫院始未報請檢察機關相驗。
    3.再依劉阿泉死亡證明書之記載，引起該「頭部外傷疑脊椎
      性休克」之先行原因為「肝硬化」，亦即劉阿泉係因肝硬
      化之疾病致身體虛弱而發生跌倒，致撞傷頭部，故劉阿泉
      之頭部外傷疑脊椎性休克係因疾病而引起，與系爭保險契
      約約定之「非疾病所引起之外來突發事故」之要件不符。
      原告無法證明保險事故已發生，其請求保險自無理由。
    4.另原告於93年11月29日所提出之中國醫藥學院北港醫院主
      治醫師丁○○在病歷表上雖記載：「患者情況變壞，血壓
      下降是在外傷後才發生的」；「患者死亡原因似乎與肝病
      較沒關係」等語，然此記載與中國醫藥學院北港醫院出具
      之死亡證明書上所載劉阿泉死亡之先行原因為肝硬化，已
      屬互相矛盾。且該病歷此段記載之時間為93年10月18日，
      已在原告提出本件訴訟之後，此時醫院及醫師為避免引起
      家屬之不滿，而蓄意配合家屬之要求，故意作出與死亡證
      明書相左之意見，其意見令人不得不質疑。又即使認為該
      說明書所載「其死亡與肝病較沒關係」為可採，但原告應
      證明的是「被保險人係因為遭受外來突發意外事故所致死
      」，而不是證明「被保險人之死亡與肝硬化較無關係」即
      可謂其舉證責任已盡，原告雖已證明被保險人有跌倒之事
      ，但被保險人如何跌倒？係遭受何種外來突發事故而跌倒
      ？原告均未證明，故其請求為無理由。
  (二)新光人壽保險公司則抗辯稱：
    1.原告既主張被保險人劉阿泉係因出於跌倒意外事故而死亡
      ，則對此有利之事實，應依法負舉證責任。又本件事故有
      否報請檢察署相驗？劉阿泉跌倒是否有現場目擊證人？均
      待原告舉證說明。
    2.依中國醫藥學院北港醫院出具之劉阿泉死亡證明書所載，
      引起該「頭部外傷脊椎性休克」之先行原因為「肝硬化」
      ，即表示被保險人係因肝硬化疾病導致身體虛弱而發生跌
      倒撞傷頭部，此與系爭保險契約約定之「非因疾病所引起
      之外來突發事故」顯不相符。
    3.又中國醫藥學院北港醫院所出具的死亡證明書不符合法律
      規定的程序，該份證書是否有證據力有待商榷，原告主張
      劉阿泉為意外死亡應另再列舉證據以明之。綜上所述，原
      告所請求應無理由，其不負給付保險金之責任。
  (三)被告均聲明：求為判決駁回原告之訴；如受不利判決願供擔
    保免為假執行。
三、兩造不爭執之事實：
  (一)原告辛○○為被保險人劉阿泉之胞姊，原告壬○○、庚○○
    則為劉阿泉之胞弟，劉阿泉於87年間分別向被告投保意外險
    各2,000,000 元，其中向被告新光人壽保險公司投保之意外
    險身故受益人約明為原告之父劉罔度，另向被告三商美邦保
    險公司投保之意外險則未約定有身故受益人。
  (二)被保險人劉阿泉於93年3 月15日死亡，上開保險契約受益人
    劉罔度續於同年8 月10日亡故。
四、得心證之理由：
    兩造爭執之處，在於劉阿泉之死是否係因「意外傷害事故」
    所致？茲析述如下：
  (一)原告主張：被保險人即渠等弟兄劉阿泉於93年3 月15日住院
    期間因不慎跌倒受有頭部及腰椎外傷而意外致死乙節，已據
    其提出中國醫藥學院北港醫院所出具的死亡證明書、診斷證
    明書（均為影本）各一份為證（見本院93年度港簡調字第44
    號卷第6 、7 頁）。被告雖以：「依原告提出之死亡證明書
    觀之，引起被保險人劉阿泉死亡之直接原因固係「頭部外傷
    疑脊椎性休克」，但引起劉阿泉頭部外傷疑脊椎性休克之先
    行原因為「肝硬化」，即表示劉阿泉係因肝硬化疾病導致身
    體虛弱而發生跌倒撞傷頭部，與保險契約所定之「非因疾病
    所引起之外來突發事故」顯不相符。又中國醫藥學院北港醫
    院所出具的死亡證明書不符合法律規定的程序，該份證書是
    否有證據力有待商榷」等語為辯。
    1.惟據證人即中國醫藥學院北港醫院普通病房值班護理人
      員丙○○於本院履勘現場時結證：「（93年3 月15日是否
      在護理站值大夜班？）是的，當時因其他病患家屬通知護
      理站，我與另一位值班人員張麗梅前去查看，發現劉阿泉
      側臉俯臥，我們合力要將他扶起，但力量不夠，因此有去
      找警衛來幫忙將他扶到輪椅上，並直接將送到急診室處理
      傷口，處理好傷口再由急診人員將他送回病房。（發現劉
      阿泉時，有無特殊味道？）當時我們發現劉阿泉臉潮紅，
      我問他有無喝酒，他說有喝酒，再問他是如何跌倒，他說
      不清楚，並發現其跌倒處上方鐵管有血跡及凹陷狀況。（
      當時有無對劉阿泉作酒測？）有的，當時其血中酒精濃度
      為109.6mg/dl」（見卷(二)第21頁－第23頁）。又證人即
      中國醫藥學院北港醫院加護病房值班護理人員乙○○亦到
      庭結證：「（93/ 3/15日早上約三、四點許，有無一病人
      劉阿泉到加護病房？）有的，當時劉阿泉有轉到加護病房
      時，病人完全不清醒，血壓、心跳都已明顯下降，醫生有
      叫我幫他送去作電腦斷層掃瞄，回來的時候其血壓、心跳
      就慢慢往下掉，比原來的還要低，後來醫生就開始急救，
      但還是救不回來，而且家屬已經都在病房外面等候，家屬
      就把劉阿泉送回家去。‧‧‧因為病人腦部有受傷，送去
      做電腦斷層掃瞄，電腦斷層掃瞄之後他的血壓已經量不到
      了，通知他家屬到院辦理出院手續，後來我有協助其家屬
      辦理出院手續等事項。劉阿泉離開醫院時，已經沒有生命
      跡象了。」等語綦詳（見卷(二)第75、76頁）。再者，劉
      阿泉在中國醫藥學院北港醫院之護理紀錄亦載明：「93/3
      /15 ，時間0300，‧‧‧李寶猜的家屬（family）前來通
      知發現劉阿泉俯臥於會客室外的平台上，左額有7 ×1 ×
      0.5 cm，左眉處有3 ×0.5 ×0.5cm ，左小腿有20×0.5
      ×0.5cm 共三處L ／W ，通知值班醫師及家屬，主訴自行
      不假外出喝酒，不清楚如何跌落，‧‧‧。時間0600，焦
      點：轉入，‧‧‧左額骨有7 ×2 ×0.5cm ，左眉梢2 ×
      0.5cm 的L ／W ，四肢末梢冰冷，據32Ｗ的護理人員交班
      ‧‧‧，這次因跌倒‧‧‧入加護中心（ＩＣＵ）。時間
      0705，BP drop 測量不出，四肢末梢冰冷‧‧‧。」等情
      （見卷(一)第145 頁－第147 頁）。是由前揭證據可知，劉
      阿泉雖因酒精性肝硬化而赴中國醫藥學院北港醫院住院就
      診，但於93年3 月15日前其精神及體能狀況尚佳，生命蹟
      象穩定，否則劉阿泉自不可能於是日凌晨不假自行外出飲
      酒。再者，劉阿泉被發現倒臥在醫院三樓32病房會客室外
      平台後，經抽血檢驗其血中酒精濃度高達109.6mg/dl之事
      實，亦有中國醫藥學院北港醫院出院病歷摘要影本在卷可
      稽（見卷(一)第122 頁），顯見劉阿泉當時已呈酒醉狀態，
      而醉酒之人，意識不清，步履躝跚，發生跌撞，事所恆見
      ，加之劉阿泉已因肝病宿疾纏身，體力早不若常人，尤於
      飲酒過量後，不慎跌倒，導致頭部及腰椎受傷，進而引起
      脊椎性休克死亡。因之，中國醫藥學院北港醫院所出具的
      死亡證明書、診斷證明書為此記載，亦與一般智識經驗法
      則無違。從而，原告主張劉阿泉應係不慎跌倒意外致死乙
      節，堪信為真實。至被告辯稱：劉阿泉係因「肝硬化疾病
      」導致身體虛弱而發生跌倒撞傷頭部，再引起劉阿泉脊椎
      性休克云云，其所為之推論，就與劉阿泉當時「酒醉」並
      發生跌倒事故之情境，難謂相符，是其所辯，要無可取。
    2.次按醫院、診所對於非病死或可疑為非病死者，應報請檢
      察機關依法相驗，醫療法第76條第2 項固定有明文。惟同
      條第1 項亦定明：醫院、診所如無法令規定之理由，對其
      診治之病人，不得拒絕開給出生證明書、診斷書、死亡證
      明書或死產證明書。開給各項診斷書時，應力求慎重，尤
      其是有關死亡之原因。是由上揭法條文義觀之，醫院對其
      診治之病人於發生死亡事故時，本有開立死亡證明書之義
      務；至對遇有非病死或可疑為非病死者，應報請檢察機關
      依法相驗之規定，無非係因非病死或可疑為非病死者，可
      能存有其它不法情事，故為求慎重，乃規定應由檢察機關
      對非病死者之死因予以調查並確認是否有犯罪情事存在而
      已，非謂醫院對非病死或可疑為非病死者所核發死亡證明
      ，即不具證明力，且全無參酌之價值；除非醫療機構所開
      立之證明有同法第108 條第2 款所定：「明知與事實不符
      而出具死亡證明書」情事存在，自另當別論。從而，被告
      辯稱：中國醫藥學院北港醫院所出具的死亡證明書不符合
      法律規定的程序，該份證書是否有證據力有待商榷云云，
      自非的論，尚無可採。
  (二)綜上，本案被保險人劉阿泉在保險契約有效期間內既係因意
    外跌倒而致死，則被告等依與劉阿泉所簽之「新光平安意外
    傷害保險附約」、「三商美邦個人傷害保險附約」之保單條
    款第3 條、第5 條：「被保險人於本附約有效期間內，因遭
    受意外傷害事故，致其身體蒙受傷害而致殘廢或死亡時，依
    照本契約的約定，給付保險金」之規定，於本案保險事故發
    生時，即負有給付保險金額之責。又劉阿泉在其所簽之「新
    光平安意外傷害保險附約」中，曾指定其父劉罔度為身故保
    險金受益人；另在其所簽「三商美邦個人傷害保險附約」中
    則未指定身故受益人，故依該契約第20條規定，其保險金視
    為被保險人劉阿泉之遺產，並應由劉罔度繼承。惟劉罔度又
    隨之劉阿泉亡故，因之劉罔度對被告等所取得之上開保險金
    請求權，自應由原告等繼承取得。從而，原告依據保險契約
    及繼承法律關係訴請被告分別給付保險金2,000,000 元，及
    自起訴狀繕本送達之翌日即93年8 月28日起至清償日止，按
    週年利率百分之五計算之利息，為有理由，應予准許。
  (三)末查，被告雖均陳明願預供擔保聲請免為假執行，惟本案原
    告既未聲請宣告假執行，則被告前揭聲請，核無必要，並此
    說明。另兩造其餘攻擊防禦方法，經審酌後，均與本件判決
    之基礎無涉，且不影響判決之結果，故未一一論述，亦附此
    說明。
五、據上論結：本件原告之訴為有理由，依民事訴訟法第78條、
    第85條第1 項前段，判決如主文。
中    華    民    國    95    年    1     月    10    日
                  民事第一庭    法  官  蔣得忠
以上正本係照原本作成。
如對本判決上訴，須於判決送達後廿日內向本院提出上訴狀。
中    華    民    國    95    年    1     月    10    日
                                書記官  周玄鎮


司法院資訊處製作；財團法人民間司法改革基金會備份。
